臺灣臺東地方法院民事判決　　　　　　 100年度家訴字第13號
原　　　告　安泰商業銀行股份有限公司
法定代理人　齊百邁
訴訟代理人　邱鈴雅
　　　　　　張峰豪
被　　　告　鍾昱君
　　　　　　鍾承樺
　　　　　　鍾育婷
兼上列一人
法定代理人　許千几
上列當事人間請求分割遺產事件，本院於民國100年11月9日言詞
辯論終結，判決如下：
    主  文
被告就被繼承人鍾明宏所留如附表一、二所示遺產，准予按被告
應繼分比例各四分一分割之。
訴訟費用由被告各負擔四分之一。
    事實及理由
甲、程序部分：
壹、按訴狀送達後，原告不得將原訴變更或追加他訴，但擴張或
    減縮應受判決事項之聲明或不甚礙被告之防禦及訴訟之終結
    者，不在此限，民事訴訟法第255條第1項第3款、第7款定有
    明文。本件原告起訴時，原係聲明請求：「被告許千几等應
    將座落如附表（遺產），按繼承人之應繼分比例予以分割。
    」、「被告許千几、鍾昱君、鍾承樺、鍾育婷應將座落臺東
    縣臺東市○○段1359地號土地及同段544、969建號建物，按
    繼承人之應繼分比例予以分割。」嗣於民國100年9月13日具
    狀追加聲明：「被告許千几等應將所繼承（被繼承人鍾明宏
    ）之動產現金合計1,034,957元，按繼承人之應繼分比例予
    以分割。」復於同年11月9日言詞辯論時，減縮聲明為：請
    求將臺東縣臺東市○○段1359地號土地權利範圍公同共有二
    分之一及其上544及969建號建物公同共有二分之一部分，按
    被告許千几、鍾昱君、鍾承樺、鍾育婷各四分之一比例分割
    。核其追加（擴張）及減縮訴之聲明，均無礙於被告之防禦
    及訴訟之終結，揆諸首揭規定，並無不合，應予准許，合先
    敘明。
貳、被告等均未於言詞辯論期日到場，核無民事訴訟法第386條
    各款所列情形，爰依原告之聲請，由其一造辯論而為判決。
乙、實體部分：
壹、原告起訴主張：被告許千几為被繼承人鍾明宏之妻，被告鍾
    昱君、鍾承樺、鍾育婷均為被繼承人之子女，被繼承人於95
    年12月1日死時，留有如附表一、二所示之遺產，被告等均
    為該遺產之繼承人，應繼分比例各四分之一。被告許千几積
    欠原告新臺幣（下同）29,559元，及自98年5月24日起至清
    償日止，按約定年息百分之12計算之利息暨訴訟費用500元
    、執行費用236元，原告於取得對被告許千几之執行名義後
    ，業已聲請強制執行在案，經本院於100年1月5日以98年度
    司執黃字第13888號函通知原告應先代位提起分割遺產訴訟
    。而如附表一、二所示遺產，經查並無不能分割之情形，亦
    無不分割之約定，惟被告等均怠於辦理遺產分割，故仍為被
    告等公同共有，致原告無法就債務人即被告許千几所繼承之
    應繼分收取受償，為此依民法第242條及第1164條規定，代
    位被告許千几請求裁判分割被繼承人鍾明宏如附表一、二所
    示之遺產等語。並聲明：如判決主文所示。
貳、被告方面：均未於言詞辯論期日到場，亦未提出任何書狀作
    有利於自己之聲明或陳述。
、得心證之理由：
一、原告主張被繼承人鍾明宏於95年12月1日死亡，被告等均為
    其繼承人，應繼分比例各四分之一，被繼承人留有如附表一
    、二所示之遺產，且該遺產並無不能分割之情形，亦無不分
    割之約定，惟被告等迄未辦理遺產分割登記，而被告許千几
    因積欠原告債務，業經原告向本院聲請強制執行，扣押被告
    許千几對被繼承人鍾明宏所留如附表一、二所示土地及建物
    公同共有權利等事實，業據原告提出本院民事執行處100年1
    月5日東院嵩98司執黃字第13888號函、被告等戶籍謄本、被
    繼承人除戶謄本、臺東市○○段1359地號土地登記第二類謄
    本及同段544、969建號建物登記第二類謄本、臺東縣臺東地
    政事務所網路申領異動索引等件影本為證，並有財政部臺灣
    省南區國稅局臺東縣分局100年7月21日南區國稅東縣一字第
    1000014306號函所附遺產稅核定通知書、同年9月16日南區
    國稅東縣四字第1000018232號函所附財產歸屬資料清單暨96
    年度綜合所得稅各類所得資料清單在卷可稽，且經本院依職
    權調取98年度司執字第13888、14292號及99年度司執字第27
    66號清償債務卷宗查閱無訛，自堪信為真實。
二、按債務人怠於行使其權利時，債權人因保全債權，得以自己
    之名義，行使其權利。又繼承人有數人時，在分割遺產前，
    各繼承人對於遺產全部為公同共有。繼承人得隨時請求分割
    遺產，民法第242條前段、第1151條、第1164條前段分別定
    有明文。是繼承人欲終止其間之公同共有關係，惟有以分割
    遺產之方式為之。所謂「得隨時請求分割」，依同法第829
    條及第830條第1項規定觀之，自應解為包含請求終止公同共
    有關係在內，俾繼承人之公同共有關係歸於消滅而成為分別
    共有，始不致與同法第829條所定之旨趣相左，庶不失繼承
    人得隨時請求分割遺產之立法本旨。次按繼承人自繼承開始
    時，除本法另有規定外，承受被繼承人財產上之一切權利、
    義務，民法第1148條第1項前段亦有明定。是繼承人於繼承
    開始後，其對遺產之權利，性質上即為具有財產價值之權利
    ，遺產分割請求權，係在繼承之事實發生後，基於繼承權而
    發生，因繼承取得之財產，可供清償債務人之債務，應得依
    民法第242條代位行使。經查：
  (一)被告許千几、鍾昱君、鍾承樺、鍾育婷因繼承而取得之對如
    附表一、二所示遺產之公同共有權利，在遺產分割析算完畢
    前，尚無法自一切權利義務公同共有之遺產單獨抽離而為執
    行標的，故應俟辦妥遺產分割，始得進行拍賣，從而執行法
    院須待被告等已辦妥遺產分割或由原告代位提起分割遺產訴
    訟，俟公同共有關係消滅後，始得對債務人所分得部分執行
    （臺灣高等法院暨所屬法院98年法律座談會民執類提案第21
    號意旨參照）。
  (二)又被告等均為被繼承人鍾明宏之繼承人，被繼承人死亡時留
    有如附表一、二所示遺產，而被告許千几前因積欠原告債務
    ，業經原告向本院聲請強制執行，扣押被告許千几對被繼承
    人前揭遺產之公同共有權利，且該遺產並無不能分割之情形
    ，亦無不分割之約定，惟被告等怠於行使遺產分割請求權，
    致原告無法就被告許千几分得部分為收取，則原告為保全其
    對於債務人即被告許千几之債權能獲得清償，自有依民法第
    242條規定，代位行使被告許千几之遺產分割請求權，而對
    其餘被告訴請分割被繼承人所留上開遺產之必要。從而，原
    告代位被告許千几行使對被繼承人鍾明宏如附表一、二所示
    遺產之分割請求權，為有理由。
三、關於分割方法部分，原告主張被告等公同共有被繼承人鍾明
    宏所留如附表一、二所示遺產，應按其等應繼分比例各四分
    之一分割，而被告等經合法通知，均未到場表示意見，亦未
    提出任何書狀作何聲明或陳述。本院審酌原告所主張之上開
    分割方案與法無違，且僅係將如附表一、二所示土地及建物
    公同共有改為分別共有，並不損及被告等之利益，應屬可採
    。綜上所述，原告主張被告許千几怠於行使對前揭被繼承遺
    產之分割請求權，因此代位聲請分割，為有理由，應予准許
    ，爰判決如主文所示。
丙、訴訟費用負擔之依據：民事訴訟法第78條、第85條第1項。
中    華    民    國   100    年    11    月    23    日
                    家事法庭法  官  康文毅
以上正本係照原本作成。
如對本判決上訴，須於判決送達後20日內，向本院提出上訴書狀
（須附繕本）。
如委任律師提起上訴者，應一併繳納上訴審裁判費。
中    華    民    國   100    年    11    月    23    日
                            書記官  林傳坤
附表一：
┌──┬──────┬──┬─────┬────┬──────┐
│編號│  土地坐落  │地目│  面  積  │權利範圍│  分配比例  │
├──┼──────┼──┼─────┼────┼──────┤
│ 1  │臺東市○○段│ 建 │86平方公尺│公同共有│被告應繼分比│
│    │1359地號    │    │          │二分之一│例各四分之一│
└──┴──────┴──┴─────┴────┴──────┘
附表二：
┌──┬─────┬─────┬─────┬────┬──────┬─────┐
│編號│ 建    號 │ 基地坐落 │ 建物門牌 │權利範圍│  分配比例  │ 備    考 │
├──┼─────┼─────┼─────┼────┼──────┼─────┤
│ 1  │臺東市中心│臺東市中心│臺東市新生│公同共有│被告應繼分比│          │
│    │段544建號 │段1359地號│路593巷11 │二分之一│例各四分之一│          │
│    │          │          │弄11號    │        │            │          │
├──┼─────┼─────┼─────┼────┼──────┼─────┤
│ 2  │臺東市中心│臺東市中心│臺東市新生│公同共有│被告應繼分比│未辦理建物│
│    │段969建號 │段1359地號│路593巷11 │二分之一│例各四分之一│所有權第一│
│    │          │          │弄11號    │        │            │次登記    │
└──┴─────┴─────┴─────┴────┴──────┴─────┘